臺灣高等法院刑事判決
109年度上易字第1355號
上  訴  人  臺灣臺北地方檢察署檢察官
被      告  吳靉蓉



上列上訴人因被告傷害等案件，不服臺灣臺北地方法院108年度
易字第1033號，中華民國109年5月7日第一審判決（起訴案號：
臺灣臺北地方檢察署107年度偵字第25145號），提起上訴，本院
判決如下：
    主  文
上訴駁回。
    理  由
一、公訴意旨略以：被告吳靉蓉明知其於民國107年8月7日12時2
    2分許，撥打警方110專線報案，勤務中心旋派遣臺北市政府
    警察局中山分局中山一派出所（下稱中山一派出所）警員即
    告訴人張逸、警員袁世城、呂明杰、吳欣韋等4人，前往被
    告位於臺北市○○區○○○路000巷00號2 樓之租屋處。告訴人張
    逸等人因見被告當時情緒激動，有持刀自裁之舉動，試圖奪
    刀，被告竟基於妨害公務、傷害之犯意，於107年8月7日13
    時15分許，在上址住所內，與告訴人張逸發生徒手拉扯，嗣
    告訴人張逸等人順利奪刀，惟不慎造成被告受有右手指第4
    指1公分撕裂傷及第5指撕裂傷0.5公分、右膝挫傷、右下背
    挫傷等傷害，欲將被告送醫治療時，被告竟以腳踹告訴人張
    逸，使告訴人張逸受有左前臂擦挫傷、左膝擦挫傷等傷害，
    以此等強暴方式妨害告訴人張逸執行職務，因認被告涉犯刑
    法第135條第1 項妨害公務執行罪及108年5月29日修正前刑
    法第277條第1 項傷害罪嫌等語。
二、按犯罪事實應依證據認定之，無證據不得認定犯罪事實；不
     能證明被告犯罪者應諭知無罪之判決，刑事訴訟法第154條
    第2項、第301條第1項分別定有明文。次按認定犯罪事實所
    憑之證據，雖不以直接證據為限，間接證據亦包括在內；然
    而無論直接或間接證據，其為訴訟上之證明，須於通常一般
    之人均不致有所懷疑，而得確信其為真實之程度者，始得據
    為有罪之認定，倘其證明尚未達到此一程度，而有合理之懷
    疑存在時，即難遽採為不利被告之認定。而被告否認犯罪事
    實所持之辯解，縱屬不能成立，仍非有積極證據足以證明其
    犯罪，不能遽為有罪之認定。又刑事訴訟法第161 條第1 項
    規定，檢察官就被告犯罪事實，應負舉證責任，並指出證明
    之方法。因此，檢察官對於起訴之犯罪事實，應負提出證據
    及說服之實質舉證責任。倘其所提出之證據，不足為被告有
    罪之積極證明，或其指出證明之方法，無從說服法院以形成
    被告有罪之心證，基於無罪推定之原則，自應為被告無罪判
    決之諭知。再依刑事訴訟法第154條第2項規定，有罪判決書
    理由內所記載認定事實所憑之證據，須經嚴格證明之證據，
    在無罪判決書內，因檢察官起訴之事實，法院審理結果認為
    被告之犯罪不能證明，所使用之證據不以具有證據能力之證
    據為限，故無須再論述所引有關證據之證據能力（最高法院
    100年度台上字第2980號判決意旨參照）。 
三、公訴人認被告涉犯上開妨害公務執行等罪嫌，無非係以被告
    之供述、證人即告訴人張逸、警員吳欣韋、被告之子吳宙蒲
    之證述、中山一派出所110報案紀錄單2紙及勤務分配表1 紙
    、警方職務報告4份、警方密錄器錄影光碟3 片及擷圖11張
    、臺灣臺北地方檢察署檢察官指揮檢察事務官製作之勘驗報
    告、馬偕紀念醫院107年8月7日乙種診斷證明書、告訴人張
    逸受傷部位照片5 張等為其主要之論據。訊據被告固不否認
    於上開時間告訴人張逸等4 名警員至其住所，其手持水果刀
    ，而警員欲奪取其手上水果刀，因此造成其手部受傷之事實
    ，然堅詞否認有何妨害公務等犯行，辯稱：我沒有要自殘，
    我當時持水果刀是想要切水梨感謝警員，警員來的時候也有
    善意地聽我訴苦，但其中年紀比較大的警員越講越兇，越來
    越沒有禮貌，要奪走我手上的刀，造成我手指割傷流血，後
    來張逸從後面踢我，我被踢了之後整個人癱瘓失去知覺，已
    無行為能力與意識，沒有力量可以用腳踢張逸，醒來時人已
    經在長庚醫院，我與警察無仇恨，並沒有傷害警員或妨害公
    務的行為等語（見原審卷第28至30頁、本院卷第43、45、71
    頁）。
四、經查：
(一)臺北市政府警察局中山分局勤務指揮中心於107年8月7日12
    時22分許接獲報案稱「兒子要殺人」，遂由中山一派出所警
    員即告訴人張逸、警員袁世城、呂明杰、吳欣韋等4人至被
    告位於臺北市○○區○○○路000巷00號2樓租屋處處理，於同日1
    3時15分許，被告因手持水果刀而與警員發生拉扯，警員張
    逸等人順利奪下被告手中之水果刀，惟不慎造成被告受有右
    手指第4 指1公分撕裂傷及第5指撕裂傷0.5公分、右膝挫傷
    、右下背挫傷等傷害；其後警員勸說被告就醫醫治傷口，因
    被告拒絕，經警諭以要將其逮捕強制就醫，坐在沙發上之被
    告聽聞後突朝站立於前面之告訴人張逸踢腳，告訴人張逸旋
    上前壓制被告，而於此肢體接觸之過程中，造成告訴人張逸
    受有左前臂擦挫傷、左膝擦挫傷等情，業據被告於原審審理
    時供述在卷（見原審審易字卷第39頁、原審易字卷第29頁）
    ，並經證人即告訴人張逸、證人即同為到場處理之警員吳欣
    韋、袁世城、呂明杰於檢察事務官詢問、原審審理時證述明
    確（見偵卷第148、150頁、原審卷第32、60、62、118至119
    、123、128至130頁），復有中山一派出所110報案紀錄單1
    份、警員職務報告4 份、長庚醫院診斷證明書1紙、馬偕醫
    院診斷證明書及告訴人所受傷勢照片、警員配戴密錄器影像
    翻拍照片、檢察事務官108年1月10日、3月29日及4月12日勘
    驗報告及蒐證光碟影像截圖、原審勘驗紀錄等在卷足憑（見
    偵卷第27至34、35、41、45至49、61至71、183至215頁、原
    審易字卷第101至112頁），此部分事實首堪認定。
(二)按刑法第135條第1項之妨害公務罪所稱強暴，係意圖妨害公
    務員職務之依法執行，而以公務員為目標，對物或他人實施
    一切有形物理暴力，致產生積極妨害公務員職務執行者始克
    當之，並非公務員依法執行職務時，人民一有任何肢體舉止
    ，均構成以強暴妨害公務執行，且刑法第135條第1項所定強
    暴妨害公務罪，目的在貫徹國家意志及保護國家法益，行為
    人主觀上不僅須有妨害公務之故意，客觀上亦有積極、直接
    施加強暴或脅迫之行為，致對公務員依法執行職務之行為造
    成阻礙，方足當之。是以，所謂施強暴之行為，係指對於公
    務員之身體直接實施暴力，或以公務員為目標，而對物或對
    他人施加積極之不法腕力，倘僅係於公務員依法執行職務時
    ，以顯然不當之言詞或行動相加，尚未達強暴脅迫之程度，
    或僅是以消極之不作為、或在公務員執行職務時不予配合、
    閃躲或在壓制之過程中扭動、掙脫之單純肢體行為，並未有
    其他積極、直接針對公務員為攻擊之行為，致妨害公務員職
    務之執行，或未直接對於公務員施加對抗、反制之積極作為
    ，或與社會秩序維護法等罰則相涉，尚難認被告有上開各行
    為之狀態，逕謂符合前揭法條所指「強暴」或「脅迫」之概
    念。
(三)告訴人張逸於檢察事務官詢問時固證稱：我左前臂挫傷是因
    為奪刀時，被被告反抗給弄傷，左膝擦挫傷應該是奪刀過程
    中及被告用腳踹我所造成的等語（見偵卷第149頁）。然觀
    諸卷附原審所為警察密錄器檔案勘驗紀錄可知（見原審易字
    第106、110頁），被告雖有伸腳朝向警員為踢之動作，卻未
    明確攝錄被告踢到告訴人張逸之畫面，且證人呂明杰及吳欣
    韋於原審審理時亦證稱並未親見被告實際上有踢到告訴人張
    逸等語明確（見原審易字卷第126、131頁），是告訴人張逸
    所受左膝擦挫傷是否係因被告伸腳踢所造成，自屬有疑。再
    徵諸告訴人張逸於檢察事務官詢問時證稱：因為被告緊握著
    刀，我跟其他警員在奪刀前就先安撫她的情緒，希望她可以
    自行放下，但被告拒絕，且有要自裁的舉動，因為已經花了
    半小時以上聽她陳述，所以才決定奪刀，奪刀過程中，因為
    被告緊握刀，造成她的手受傷，我們要將她送醫，但她拒絕
    ，我看她手一直流血，消防隊員詢問被告是否送醫，被告還
    是拒絕，吳宙蒲（被告之子）要求我們滾出去，被告聽到我
    要將她強制送醫，就突然踹我一腳，後來我有抓住她的手，
    希望她自己清楚傷勢配合就醫，吳宙蒲見到我抓住被告的手
    有試著推擠我，其他同事幫忙把吳宙蒲架開等語（見偵卷第
    148頁）、證人吳欣韋於檢察事務官詢問時證稱：當時在奪
    刀時，吳宙蒲的情緒比較激動，我就試著將吳宙蒲從奪刀的
    混亂中隔離出來等語（見偵卷第149頁），及原審勘驗紀錄
    ：「警員張逸與吳宙蒲爭論，突然在場警員與吳宙蒲發生肢
    體拉扯」（見原審易字卷第110頁），足見吳宙蒲於見被告
    踢腳後經告訴人張逸壓制，旋上前質問，而與告訴人張逸有
    肢體接觸、推擠，復經證人吳欣韋架開之事實，應屬明確。
    參以告訴人張逸馬偕醫院診斷證明書及其受傷照片（見偵卷
    第41、45至49頁）所示傷勢，主要為左前臂擦挫傷、左膝擦
    挫傷，傷勢尚屬輕微，依其所受擦挫傷之位置、傷勢，均有
    可能是在對被告施以強制力奪刀、或壓制被告抗拒掙扎時、
    甚至或有可能係排拒吳宙蒲時之肢體接觸的過程中所發生，
    自不能單就警察執勤之過程中，被告未能積極配合警員為一
    切處置，即遽論被告之排拒皆屬構成傷害或妨害公務之犯行
    。是以，告訴人張逸所受之傷害結果，是否係因被告以妨害
    公務執行之目的而故為傷害所造成，抑或僅因被告未能配合
    交出刀械及拒絕就醫等不滿情緒及肢體對抗下，於過程中之
    拉扯、推擠所致，即屬亟須究明。
(四)參告訴人張逸於原審審理時證稱：被告可能因為承租房子的
    問題情緒激動，有反拿刀子要自捅及割腕的動作，印象中被
    告除了想自傷外，動作上沒有想要傷害其他人的動作，我們
    為了避免真的發生狀況，在現場跟被告斡旋了30分鐘以上，
    一再勸阻無效，我們就趁被告不注意時奪刀，但因為該把刀
    是二面刃，她刀子握很緊，導致奪刀過程中被告有明顯傷勢
    ，遂撥打119請救護人員到場協助，後來被告情緒失控，是
    因為我們勸說被告就醫的溝通過程中，可能被告認為我講話
    方式觸發她什麼點，導致她情緒又起來，當下被告還是情緒
    很激動不願就醫，說是被我們警察欺負，乾脆讓她死了算了
    ，救護人員也是好說歹說她才去就醫等語（見原審易字卷第
    60至63頁）、證人呂明杰於原審審理時證稱：從我們一開始
    進到案發現場，到後來被告上救護車離開，被告的情緒非常
    激動，一開始被告陳述她與房東間的糾紛，愈講愈激動，講
    話很大聲，我們從被告手上奪下刀子之後，被告的手有受傷
    流血，印象中被告有說就讓我一直流血，被告就是積極的不
    配合，拒絕就醫，當時被告坐在他家中的沙發上，我印象中
    是站在面對被告的右邊，張逸當時是站在被告的正前方，我
    有看到被告出腳的動作，我無法確認當時有無踢到，我無法
    判斷被告是因為拒絕就醫情緒激動而腳亂踢，或是她有意用
    腳去踢張逸等語（見原審易字卷第126至127頁）、證人吳欣
    韋於原審審理時亦證稱：整個案發過程中，被告大部分時間
    情緒都很激動，我們勸說被告就醫時，她表明不願就醫，應
    該也是很激動的狀態，我有看到被告出腳的動作，但沒看到
    有無踢到，我無法判斷被告出腳的現場，是因為有人強制她
    就醫掙扎中不小心亂踢到張逸，還是她出於故意主動向前踢
    向張逸，被告當時除了腳往前踢之外，沒有印象她有往前或
    是站起來的動作等語（見原審易字卷第131至132頁）、證人
    袁世城於原審審理時則證稱：我們為了結束這個事件，在適
    當的時間，張逸就趁機奪刀，張逸先抓住被告的手不順利，
    我加入跟著壓住被告手上的刀子，避免她揮動，後來搶下她
    的刀子，警員搶奪刀時，被告抗拒不配合，奪刀時當然會有
    一些拉扯衝突，奪刀後，被告手上受傷，我們有打電話請11
    9過來，被告一直拒絕不想上救護車，被告就情緒高漲，用
    腳踢張逸，我不曉得這個時候被告是因為什麼事情不滿，而
    要用腳踢張逸等語（見原審易字卷第118至120頁），與中山
    一派出所110報案紀錄單、檢察事務官108年1月10日、3月29
    日及4月12日勘驗報告及蒐證光碟影像擷圖、原審勘驗紀錄
    （見偵卷第53、190至191、193至215頁、原審易字卷第104
    至106、108至112頁），可知被告當時即因情緒不穩以悖於
    現實之緊急狀況報案致4名警員到場處理，警員到場勸說後
    ，被告仍情緒激動而有持刀自戕之舉措，以致警員施以強制
    力將刀械奪下造成其手指受傷流血，張逸等警員見狀繼以勸
    說激動不已之被告前往醫院治療，告訴人張逸於勸說過程中
    表示要將被告「強制送醫」，因而激發被告不滿情緒，導致
    被告情緒更顯高漲，而有激動掙扎之舉。是被告自警員到場
    處理之時，情緒即不同常人般穩定，於數名警員包圍拉扯奪
    刀之下，造成其受傷出血，其情緒難免更為激動失控，其有
    身體抗拒扭動掙扎等情形，核屬常情之自然反應；再衡酌當
    時被告係坐在客廳沙發上，因聽聞告訴人張逸在告知要將其
    逮捕強制送醫時有踢腳之舉動，旋即遭告訴人張逸上前壓制
    ，在此甚短之過程中，被告除踢腳外別無其他積極起身、向
    前攻擊之舉動，被告在受傷流血又加上心中懷有委屈不平之
    負面情緒之情形下，身體本能之排拒、阻擋及掙脫之伸腳踢
    踹行為，應係自然行為反應之結果，實與妨礙、排除警員執
    行公權力而有主動、積極施暴等妨害公務或傷害之行為有異
    ，要難認其上開情緒激動未能配合警員將刀放下或抗拒就醫
    治療，而與告訴人張逸發生奪刀、拉扯等肢體碰觸、踢腳之
    行為，係基於向執行公務之警員施強暴、脅迫或傷害之目的
    所為，是被告所辯其並無傷害或妨害公務之犯意及行為等語
    ，尚非無稽。
(五)綜上所述，告訴人張逸所受之傷害，固係在排除被告持刀自
    傷之狀況及勸說其就醫之執行公務過程中，發生肢體接觸所
    造成，然檢察官所舉事證及本案卷存現有證據資料，尚不足
    證明被告掙扎抗拒警員奪刀及拒絕送醫，主觀上係出於妨害
    公務之犯意，且以警員為攻擊目標而施以暴力；或係出於傷
    害之故意，而以腳往告訴人張逸方向踢，導致告訴人張逸受
    有上開傷害，是檢察官所指被告上開犯行尚未達於通常一般
    之人均不致有所懷疑，而得確信為真實之程度，無從形成被
    告有罪之確信。
(六)至被告否認其有持刀自裁之行為、稱已無行為能力與意識云
    云，雖皆與上開客觀事證不符，惟被告本無自證己罪之義務
    ，本案既無積極證據足認被告有妨害公務等犯行，自不能以
    其辯解不能成立，而遽採為對被告不利之認定，附此敘明。
五、原審經詳細審理後，認檢察官所提證據，尚不能證明被告犯
    罪，而對被告為無罪諭知，經核其認事用法、證據之取捨，
    均已詳為敘明，並無不合。檢察官上訴意旨略以：被告撥打
    110謊報「兒子要殺人」之行為，已構成未指定犯人誣告罪
    ，且持刀作勢自殺、不斷威脅現場警員稱「要製造新聞」，
    經警員多次勸導仍不願放手，已達強暴脅迫之程度，又明知
    警員係依法執行職務、維持秩序安全，卻以腳踢造成警員受
    傷，不論傷勢輕微或有無踢中，其抵抗、反對及妨害警員維
    安任務，明顯屬施強暴脅迫之行為，原審僅因攝影器未拍攝
    到「腳踢及警員」，而認被告情緒激動才以腳亂踢，認無妨
    害公務，認事用法似有不當。鑑於妨礙公務案件逐年攀升，
    警員屢因執法而受民眾攻擊受傷甚至死亡，為使更多警員勇
    於任事，近日行政院通過刑法修正草案對公務員施暴加重處
    罰。爰請求撤銷原判決，更為適法裁判云云。惟查：
(一)刑法強暴妨害公務罪旨在貫徹國家意志及保護國家法益，必
    以行為人主觀上有妨害公務之故意，客觀上有積極、直接施
    加強暴行為，致對公務員依法執行職務造成阻礙，始足當之
    。
(二)依卷附告訴人張逸之診斷證明書（見偵卷第41頁），雖足認
    張逸於案發當時確受有左前臂及左膝擦挫傷之傷勢，惟經原
    審勘驗警員密錄器光碟，查知被告當時係因與房東租屋問題
    ，欲作勢以自傷方式讓人知悉其係遭房東逼迫而如此，此可
    由其所稱：「（被告雙手握刀，作勢要往肚子方向戳之動作
    ）我今天只要1刀，看她來不來。」、「不要動喔，我今天
    就是要製造這個新聞，就是楊佩芬逼我這樣子喔。」等語（
    見原審易字卷第104頁）可悉，足見被告持刀作勢自殺之目
    的僅在吸引大眾注意及重視，並非是要妨害警察執行公務。
    嗣因警員奪刀不慎傷及被告手部，警員通知消防局派救護車
    前來，被告拒絕讓消防局人員處理傷口，亦拒絕前往醫院就
    醫，警員不得已欲強制被告就醫時，吳宙蒲因誤會警員要逮
    捕被告而趨前質問，被告此時亦不聽警員說明係強制就醫並
    非逮捕之解釋，同為質疑並抗拒以腳踢向告訴人張逸，此觀
    諸原審勘驗紀錄（見原審易字卷第106頁）所記載之現場對
    話：「（吳宙蒲）你們逮捕什麼東西？（張逸）我們沒有逮
    捕她，強制送醫而已。（吳宙蒲）逮捕什麼東西？（被告）
    你什麼逮捕我？（被告以腳踹警員張逸）」自明，顯見被告
    本因情緒不穩加上受吳宙蒲影響，誤會自己遭警察認有不法
    予以逮捕才加以抗拒；再參酌被告以腳踹警員張逸之密錄器
    翻拍照片、蒐證光碟影像擷圖（見偵卷第69、206頁），及
    被告自警員抵達其租屋處起，不斷訴說與房東之糾紛長達42
    分鐘（107年8月7日12時27分許抵達、同日13時9分許被告腳
    踢向告訴人張逸），足見被告一直處於情緒激動之情形下，
    向警員訴說房東不是，欲以持刀自傷方式讓大家譴責房東，
    但警員卻對其奪刀造成其受傷，復誤會警員強制其送醫之行
    為似因其有犯罪行為而將被逮捕，心裡更加委屈不平，方才
    抗拒掙扎以腳亂踢，是應認為被告此時腳踢行為係對警員欲
    加諸強制力之自然抗拒反應，與積極、直接的攻擊行為有異
    ，自難認以被告持刀、腳踢之行為，係出於妨害公務或傷害
    之主觀犯意而為，難以妨害公務或傷害罪相繩。至行政院通
    過刑法修正草案對公務員施暴加重處罰之立法趨勢，乃針對
    真正對公務員施暴者而為之，法院對於是否對於公務員有施
    暴一事，判斷標準仍然一致，斷無因此立法趨勢而任意入人
    於罪之理，是上訴意旨提及刑法修正草案，與被告成罪與否
    ，並無相關。
(三)末按證據之取捨及證據證明力如何，均屬事實審法院得自由
    裁量、判斷之職權，苟其此項裁量、判斷，並不悖乎通常一
    般之人日常生活經驗之定則或論理法則，且於判決內論敘其
    何以作此判斷之心證理由者，即不得任意指摘其為違法（最
    高法院91年度台上字第2395號判決意旨參照）。查原審參酌
    本案上揭供述、非供述證據相互勾稽，而為綜合判斷、取捨
    ，認檢察官所提證據均不足證明被告有公訴意旨所指妨害公
    務或傷害警員張逸之犯行，其得心證的理由已說明甚詳，且
    所為論斷從形式上觀察，亦難認有違背經驗法則、論理法則
    ，或有其他違背法令之情形，自不容任意指為違法。檢察官
    提起上訴，未提出其他補強證據，仍執前詞就原審取捨證據
    及判斷其證明力之職權適法行使為不同之評價，而指摘原判
    決不當，並無理由，應予駁回。
據上論斷，應依刑事訴訟法第368條，判決如主文。
本案經檢察官李尚宇提起公訴，檢察官黃兆揚提起上訴，檢察官
謝宗甫到庭執行職務。
中　　華　　民　　國　　109 　年　　10　　月　　13　　日
　              　刑事第十八庭  審判長法　官  何俏美
                                      法　官  黃紹紘
                                      法　官  陳海寧
以上正本證明與原本無異。
不得上訴。
                                      書記官  謝文傑
中　　華　　民　　國　　109 　年　　10　　月　　13　　日